臺灣嘉義地方法院民事判決
110年度嘉小字第1071號
原      告  全立營造有限公司

法定代理人  駱怡文  
訴訟代理人  郭永周  
被      告  嘉義縣民雄鄉公所

法定代理人  何嘉恒  
訴訟代理人  劉興文律師
上列當事人間請求返還不當得利事件，本院於民國111年5月16日
言詞辯論終結，判決如下：
    主  文
被告應給付原告新臺幣17,594元，及自民國110年10月28日起至
清償日止，按年息百分之5計算之利息。
原告其餘之訴駁回。
訴訟費用新臺幣1,562元，其中新臺幣297元由被告負擔，餘由原
告負擔。
本判決第1項得予假執行。但被告如以新臺幣17,594元為原告預
供擔保，得免為假執行。
　　事實及理由
壹、程序事項：
    按訴狀送達後，原告不得將原訴變更或追加他訴。但擴張或
    減縮應受判決事項之聲明者，不在此限，民事訴訟法第255 
    條第1項第3款定有明文。本件原告起訴時，原聲明請求被告
    應給付原告新臺幣（下同）90,809元，及自起訴狀繕本送達
    翌日起至清償日止，按年息百分之5計算之利息（見本院卷1
    第7頁）；嗣於民國110年12月13日調解程序期日擴張該項聲
    明請求金額為92,430元，及自起訴狀繕本送達翌日起至清償
    日止，按年息百分之5計算之利息(本院卷2第101頁)，經核
    原告所為上開訴之變更，屬擴張應受判決事項之聲明，應予
    准許。
貳、實體事項：　　
一、原告主張：
　㈠原告於109年12月1日得標「民雄鄉福樂村辦公處旁人行道改
    善工程」而與被告簽訂工程契約（下稱系爭工程契約），詎
    被告未依採購法履行合約，又拒不退還原告已支付如附表所
    示之費用，被告無法律上之原因受有利益，致原告受有如附
    表所示之損害。
　㈡被告雖以原告並未檢附合格之勞安人員而終止系爭工程契約
    ，然該終止並不合法，系爭工程契約仍存在，因原告得標後
    即向訓練單位報名，並已取得回訓證明，即便未在期限內完
    成，應可用後補方式為之，被告竟直接終止系爭工程契約，
    不符合比例原則。
　㈢爰依系爭工程契約、民法第179條不當得利及損害賠償之法律
    關係，請求被告給付新臺幣（下同）92,430元（請求金額及
    項目詳如附表所示）等語。
　㈣並聲明：被告應給付原告92,430元，及自起訴狀繕本送達翌
    日起至清償日止，按年息百分之5計算之利息。
二、被告則以：
　㈠原告開工時，因原告無檢附符合資格之勞安人員資料，經本
    案工程監造單位即訴外人和鎂工程顧問有限公司（下稱監造
    單位）審查，不同意開工並要求補正，惟後續經監造單位及
    被告多次催請補正，未獲正當回應，被告依系爭工程契約第
    21條第㈠項第8款，無正當理由而不履行契約者，與原告終止
    契約，並以110年4月27日嘉民鄉建字第1100008863號函通知
    原告在案，因本件終止契約為可歸責於原告，依系爭工程契
    約第14條第㈢項第4款，履約保證金不予發還，故原告之主張
    無理由。
　㈡又因原告尚未開工，故原告並無任何報酬可資請求，除原告
    先代被告繳納如附表編號9之空污費，被告願意退還給原告
    外，其餘編號1至8、10至14均為原告人事費用及雜項費用，
    應由原告公司自行支出，被告無給付之必要。
　㈢並聲明：⒈原告之訴駁回。⒉如受不利益判決願供擔保，請准
    免予假執行。　
三、本院之判斷：
  ㈠原告主張被告終止系爭工程契約為無理由，請求被告賠償及
    返還如附表所示項目之金額等語，然為被告所否認，並以上
    詞置辯。是本件爭點者即為：⒈被告以原告未提送符合資格
    人員為由，依系爭工程契約第21條第㈠項第8款「正當理由而
    不履行契約者」之約定，終止系爭工程契約，是否有理由？
    ⒉若被告依前開約定終止系爭契約無理由，則原告請求如附
    表所示項目之金額，是否有據？⒊縱論被告終止系爭契約為
    有理由，原告請求如附表所示項目之金額，是否有理？茲分
    敘如下：
　⒈被告以原告未提送符合資格人員為由，依系爭工程契約第21
    條第㈠項第8款「正當理由而不履行契約者」之約定，終止系
    爭工程契約，為有理由：
　⑴依系爭工程契約附錄2、工地管理2.2工程開工前，廠商向機
    關報備工作場所人員名單（含分包廠商員工）並提報該等人
    員之勞工保險資料……及依職業安全衛生法規應完成之安全衛
    生教育訓練紀錄送機關備查，方可使勞工進場施工：人員異
    動時，亦同（見本院卷1第90頁）。而系爭工程之招標文件
    內容已包含上開附錄2之內容等情，業據兩造所不爭執（見
    本院卷2第102頁）。因此，原告於投標前則須自行審慎評估
    是否於得標後可以如期於開工前依職業安全衛生法規應完成
    之安全衛生教育訓練，惟原告竟於【投標後】才報名相關課
    程，此為原告訴訟代理人所是認（見本院卷2第214頁），由
    此可見原告於投標前未審慎評估導致未能如期檢附符合資格
    之勞安人員資料（即檢附最新回訓證明）係可歸責於原告。
    再參以原告於109年12月1日得標後，各縣市均有辦理職業安
    全衛生教育課程，此有中國勞工安全衛生管理學會111年1月
    25日函送之課程在卷可佐（見本院卷2第173至178頁），顯
    然相關職業安全衛生教育課程並無因疫情之緣故而受影響，
    原告主張因疫情而無法上課，尚不可採。
　⑵又依系爭工程契約第7條㈠履約期限⒈工程施工：應於決標日次
    日起10日內簽約，應於機關簽約次日起5日內開工，並於開
    工之日起60日內竣工（見本院卷1第56頁），而原告係在110
    年1月12日取得回訓證明，此有原告提出的訓練紀錄在卷可
    稽（見本院卷2第107頁），而依系爭工程契約附錄2、工地
    管理2.2之約定，原告要在「開工前（至遲為簽約日109年12
    月14日次日5日內即109年12月19日）」依職業安全衛生法規
    應完成之安全衛生教育訓練紀錄送機關備查，因原告於109
    年12月18日檢送開工報告書未檢附勞安人員最新回訓證明，
    經監造單位先於109年12月22日發函通知原告盡速補齊勞工
    安全最新回訓證明，並退還開工報告書後，被告接續於110
    年1月5日通知原告於110年1月8日前補正上開勞安人員最新
    回訓證明資料並開工，之後監造單位再於110年1月12日發函
    通知原告仍未檢附勞工安全人員相關證照書面資料及未隨文
    檢附施工及品質計畫等書面資料，此有監造單位及被告函文
    在卷足憑（見本院卷1第269、263、267頁），而原告直至11
    0年1月19日始隨文檢附勞工人員回訓證明紙本，亦有原告11
    0年1月19日函在卷可查（見本院卷2第145頁），是以原告正
    式提出回訓證明之日（110年1月19日）起算距原告原應開工
    日期（即119年12月19日前）已延宕1個月，對兩造約定完工
    期間為開工後60日而言，原告延誤履約之情節實屬重大，且
    原告未如期檢附最新回訓證明係可歸責於原告，已如前述，
    難認原告前開延誤履約有何正當理由存在，是被告以原告未
    提送符合資格人員為由，依系爭工程契約第21條第㈠項第8款
    「正當理由而不履行契約者」之約定，終止系爭工程契約，
    為有理由。
　⒉承上，被告終止系爭工程契約既為有理由，則原告主張系爭
    工程契約效力仍存在而請求被告對其負損害賠償責任，則於
    法無據。此外，原告也未具體區分其請求不當得利及損害賠
    償請求之金額分別為何，僅泛稱共同主張（見本院卷2第240
    頁），因此，原告既未具體指出其請求損害賠償之依據與金
    額，難認其請求損害賠償之主張可採。
　⒊被告終止系爭工程契約為有理由，而原告請求返還履約保證
    金1萬6,000元，以及請求被告返還代墊空污費1,594元，合
    計17,594元，為有理由：
　⑴參之系爭工程契約第14條第㈢項所約定廠商所繳納之履約保證
    金及其孳息得部分或全部不予發還之情形，有類似於扣抵損
    害或損失之用而部分不予發還者（如1、3、5、6、9款），
    有類似於充當違約金沒收之用而全部不予發還者（如第2款
    ），有依全部或部分終止或解除契約之比例計算不予發還者
    （如第4款）。而核諸前開第2款、第4款所定廠商轉包者，
    全部履約保證金不予發還，或因可歸責於廠商之事由，致終
    止或解除契約者，依所占契約金額比率計算之保證金不予發
    還之情形，既係以廠商有前揭違約或可歸責事由時，即賦予
    定作人不予部分或全部發還履約保證金之契約效果，且不以
    定作人受有損害為必要，自與損害賠償預定之性質不同，顯
    係約定於廠商有前述違約或可歸責事由致終止或解除契約之
    情形發生時，即須支付違約金，而具有懲罰之特性，足見系
    爭工程契約第14條第㈢項第4款不發還履約保證金應具有懲罰
    性違約金之性質，堪可認定。
　⑵按約定之違約金過高者，法院得減至相當之數額，民法第252
    條定有明文。至於是否相當，即須依一般客觀事實，社會經
    濟狀況及當事人所受損害情形，以為斟酌之標準。且約定之
    違約金過高者，除出於債務人之自由意思，已任意給付，可
    認為債務人自願依約履行，不容其請求返還外，法院仍得依
    職權依前開規定，核減至相當之數額（最高法院104年度台
    上字第125號判決參照）。本件經斟酌系爭工程契約係因原
    告於投標前未審慎評估導致未能如期檢附安全衛生教育訓練
    紀錄致全部終止，考量原告具可歸責性之輕重程度、原告所
    稱此案涉及公司生存之情節，暨被告須另行招標所耗費之程
    序、人力成本、所受損害與系爭工程不能如期進行之影響，
    以及系爭工程契約在未開工前即已終止等情節，酌減被告得
    部分不予發還之履約保證金為1萬5,000元，餘1萬6,000元應
    返還原告。故原告請求被告返還附表編號3所示履約保證金
    部分於1萬6,000元範圍內為有理由，超過此部分之請求，則
    為無理由，應予駁回。
　⑶又原告請求附表編號9「代被告繳交空污費」1,594元部分，
    既經被告同意退還，是原告此部分之請求，為有理由，應予
    准許。
　⑷至於原告其餘請求附表編號1、2、4、5、6、7、8、10、11、
    12、13、14等項目之金額部分，經本院審酌後認為被告並未
    因此獲有不當得利之情形，則原告此部分之請求，於法無據
    ，應予駁回。
四、綜上所述，原告請求被告給付17,594元，及自起訴狀繕本送
    達翌日即110年10月28日（送達證書見本院卷1第19頁）起至
    清償日止，按年息百分之5計算之利息部分，為有理由，應
    予准許，逾此部分之請求，均為無理由，不應准許。
五、本件係適用小額訴訟程序所為被告敗訴部分之判決，爰依民
    事訴訟法第436條之20之規定，依職權宣告假執行。並依同
    法第436條之23準用第436條第2項，適用同法第392條第2項
    規定，依被告之聲請宣告被告如預供擔保，得免為假執行。
六、本件事證已臻明確，兩造其餘攻防方法及所提證據，核與判
    決結果不生影響，爰不予逐一論駁，併此敘明。
七、訴訟費用負擔之依據：依民事訴訟法第79條及同法第436條
    之19條第1項規定，確定本件訴訟費用額為1,562元（即第一
    審裁判費1,000元及證人日旅費562元），應由兩造依其勝敗
    比例分擔，即被告負擔297元【計算式：17,594÷92,430×1,5
    62≒297（小數點以下四捨五入）】，餘由原告負擔。
中　　華　　民　　國　　111 　年　　5 　　月　　30　　日
                  臺灣嘉義地方法院嘉義簡易庭
                                  法　官　周欣怡
以上正本係照原本作成。
如對本判決上訴，須於判決送達後20日內向本庭（嘉義市文化路
308之1號）提出上訴狀（均須按他造當事人之人數附繕本）。如
委任律師提起上訴者，應一併繳納上訴審裁判費。
民事訴訟法第436條之24第2項規定：對小額程序之第一審裁判之
上訴或抗告，非以其違背法令為理由，不得為之。
中　　華　　民　　國　　111 　年　　5 　　月　　30　　日
                                  書記官  葉芳如
附表：
編號 日期 項目 金額 1 109年11月14日 第一次招標購買標單文件（第一次開標為109年11月19日，低於三家廠商無法決標） 300元 2 109年11月26日 第二次招標購買標單文件 300元 3 109年12月1日 履約保證金 31,000元 4 109年12月2日 至被告處所拿製作合約文件之車馬費 2,000元 5 109年12月8日 合約製作費 320元 6 109年12月8日 送合約至被告處所用印之車馬費 2,000元 7 109年12月9日 合約印花稅 295元 8 109年12月17日 至環境保護局代辦公污費之代辦費用 6,000元 9 109年12月17日 代被告繳交空污費 1,594元 10 109年12月1日 至現址監造查看之出差費（2人） 10,000元 11 109年12月1日 標單文件之車資 5,000元 12  公司營運損失（包商利潤管理） 21,621元 13 110年1月11日 勞安回訓（在職教育訓練，包含訓練費1,200元、車資800元） 2,000元 14 110年3月11日 會議出差費（2人） 10,000元